【裁判字號】    90,訴,1006
【裁判日期】    900822
【裁判案由】    損害賠償
【裁判全文】
臺灣高雄地方法院民事判決  九十年度訴字第一○○六號
    原      告    丙○○
    兼訴訟代理人  丁○○
    法定代理人    甲○○
    訴訟代理人    乙○○
右當事人間損害賠償事件，本院判決如左：
    主    文
被告應給付原告各新臺幣貳拾萬元。
原告其餘之訴駁回。
訴訟費用由被告負擔五分之一，餘由原告負擔。
    事    實
甲、原告方面：
一、聲明：
  (一)被告應給付原告丙○○新臺幣（下同）一百二十二萬三千二百六十六元、原告丁
    ○○一百萬元。
  (二)訴訟費用由被告負擔。
二、陳述：
    原告丙○○於民國八十八年一月二十日邀同原告丁○○、訴外人柯鴻章為連帶保
    證人，向被告借款七千六百萬元，約定清償日為八十九年一月二十日，原告於借
    貸期間後均按期清償本息，惟被告竟於八十九年三月三十日，以原告未繳息為由
    ，向鈞院聲請就原告如附表所示之財產為假扣押，並經執行在案。嗣上開假扣押
    裁定因自始不當，經原審法院裁定廢棄確定，而原告因被告不當假扣押之執行而
    受有名譽上之精神損害，且原告丙○○需另行支付被告八十九年三月二十日至同
    年六月二十日之違約金計二十二萬三千二百六十六元，為此爰依民事訴訟法第五
    百三十一條及民法侵權行為之規定，請求判決如訴之聲明。
三、證據：提出假扣押廢棄裁定及其確應證明書各一份為證，利息轉入收據八紙為證
    。
乙、被告方面：
一、聲明：
    求為判決原告之訴駁回。
二、陳述：
    原告丙○○於八十八年一月二十日邀同原告丁○○、訴外人柯鴻章為連帶保證人
    ，向被告借款七千六百萬元，約定清償日為八十九年一月二十日，詎原告屆期未
    為清償，被告乃聲請就原告如附表所示之財產為假扣押，並經執行在案，被告所
    行使者乃法律賦與保全債權之正當程序，並無侵害原告之財產權、名譽權，且無
    故意、過失，是原告之請求應無理由。
三、證據：提出聲請狀、公司基本資料及公司盈餘表各一份、本票及放款帳號還款交
    易明細各二份、撤銷假扣押裁定聲請狀三份、撤銷假扣押強制執行聲請狀七份為
    證。
丙、本院依職權調取本院八十九年度全字第一八九五號、八十九年度執全字第一二四
    六號卷及原告歸戶財產查詢清單。
    理    由
一、原告起訴主張：原告丙○○於八十八年一月二十日邀同原告丁○○、訴外人柯鴻
    章為連帶保證人，向被告借款七千六百萬元，約定清償日為八十九年一月二十日
    ，原告於借貸期間後均按期清償本息，惟被告竟於八十九年三月三十日，以原告
    未繳息為由，向鈞院聲請就原告如附表所示之財產為假扣押，並經執行在案。嗣
    上開假扣押裁定因自始不當，經原審法院裁定廢棄確定，而原告因被告不當假扣
    押之執行而受有名譽上之精神損害，且原告丙○○需另行支付被告八十九年三月
    二十日至同年六月二十日之違約金計二十二萬三千二百六十六元，為此爰依民事
    訴訟法第五百三十一條及民法侵權行為之規定，請求判決如訴之聲明等語。
二、被告則以：原告丙○○於八十八年一月二十日邀同原告丁○○、訴外人柯鴻章為
    連帶保證人，向被告借款七千六百萬元，約定清償日為八十九年一月二十日，詎
    原告屆期未為清償，被告乃聲請就原告如附表所示之財產為假扣押，並經執行在
    案，被告所行使者乃法律賦與保全債權之正當程序，並無侵害原告之財產權、名
    譽權，且無故意、過失，是原告之請求應無理由等語置辯。
三、查原告丙○○於八十八年一月二十日邀同原告丁○○、訴外人柯鴻章為連帶保證
    人，向被告借款七千六百萬元，約定清償日為八十九年一月二十日。又被告於八
    十九年三月三十日，以原告未繳息為由，向本院聲請就原告如附表所示之財產，
    在六百萬元之範圍內為假扣押，並經本院於八十九年三月三十日以八十九年度全
    字第一八九五號裁定准許在案，另被告提供擔保後，乃聲請強制執行原告如附表
    所示之財產，復經本院以八十九年度執全字第一二四六號執行在案；嗣原告就上
    開假扣押裁定提起抗告，經原審法院以原告已有抵押物足供擔保被告借款債權為
    由，而將該裁定廢棄確定等情，有本票二紙為證，並經本院依職權調取本院八十
    九年度全字第一八九五號、八十九年度執全字第一二四六號案卷核閱屬實，且為
    兩造所不爭執，自堪信為真實。
四、按假扣押裁定因自始不當而撤銷，或因第五百二十九條第二項及第五百三十條第
    三項之規定而撤銷者，債權人應賠償債務人因假扣押或供擔保所受之損害，民事
    訴訟法第五百三十一條定有明文。又上開假扣押債務人之損害賠償請求權，係本
    於撤銷（廢棄）假扣押裁定之法定事由而發生，非以損害之發生出於假扣押債權
    人之故意、過失為要件；而假扣押債務人所得請求賠償之金額，應以因假扣押之
    執行或其供擔保所受之損害為準，並應就受有損害之事實負舉證責任。另所謂假
    扣押因自始不當而撤銷（廢棄），專指假扣押裁定在抗告程序中，經抗告法院、
    再抗告法院或為裁定之原法院依命假扣押時之客觀情形，認為不應為此裁定而廢
    棄使其失效而言。
  (一)設定有抵押權之債權，債權人苟未能釋明抵押物不足供其債權全部之清償或有其
    他特別情事，不得謂有日後不能強制執行或甚難執行之虞，該債權人聲請假扣押
    自應予以駁回，最高法院二十六年度渝抗字第三七四號判例意旨參照。本件因命
    假扣押之本院未審酌原告已有抵押物擔保被告系爭借款債權及被告未能釋明
    該抵押物不足清償借款債權之事實，致誤准為假扣押之裁定，嗣原告提出抗告，
    為裁定之原審法院乃斟酌上開情事，認不應為假扣押裁定而廢棄原裁定。準此，
    系爭假扣押裁定係因自始不當而被廢棄甚明，是原告若因假扣押裁定及假扣押強
    制執行而受有損害，自得依民事訴訟法第五百三十一條之規定請求損害賠償。
  (二)原告丙○○主張：伊並無違約，被告仍實施假扣押，致其支出違約金而受有損害
    等語。經查：
  系爭借款之到期日為八十九年一月二十日，在借貸期間內，原告丙○○僅須按月
    繳納利息，到期日後除兩造另行換約或被告同意緩期清償外，原告丙○○需一次
    繳付借款本金七千六百萬元，若遲延還本時，自到期日起至清償日止，逾期在六
    個月以內部分，按約定利率百分之十，逾期超過六個月部分，按約定利率百分之
    二十計付違約金；另本件借貸係短期擔保，每年均會換約，但八十九年一月二十
    日到期前，原保證人柯鴻章被列為拒絕往來戶，被告乃要求原告丙○○須更換保
    證人，始可換約，因原告丙○○未如期覓得保證人，故本件借貸並未換約，而原
    告丙○○支付八十九年三月至六月之違約金計二十二萬三千二百六十六元等情，
    有本票二紙、放款帳號還款交易明細二份及利息轉入收據八紙可稽，復為兩造所
    不爭執，堪信為真實。
  因系爭借款於八十九年一月二十日到期後，原告丙○○未一次償還借款七千六百
    萬元，是被告原則上自可依本票條款第三條之規定，請求原告給付本金全額及至
    清償日止之利息、違約金。至原告丙○○雖主張：被告已同意清償部分本金、利
    息，毋庸一次返還等語，惟為被告所否認，本院參諸銀行作業程序，若原借貸約
    定有所變更，均會另以書面為之，因本件並未換約，且原告丙○○復未就兩造緩
    期清償之合意舉證以實其說，是該舉證之不利益應由原告丙○○負擔，即被告至
    到期日起，應可請求違約金。
  綜上，被告請求原告丙○○支付到期日後至清償日止之違約金，乃依雙方借款契
    約之規定，縱假扣押裁定因自始不當而被廢棄，且被告實施假扣押於法有違，被
    告請求違約金之權利仍屬合法。準此，原告丙○○就此部分，並無因被告實施假
    扣押而受損害，故原告丙○○請求被告給付二十二萬三千二百六十六元，即無理
    由，應予駁回。
五、又『受僱人因執行職務，不法侵害他人之權利者，由僱用人與行為人連帶負損害
    賠償責任。但選任受僱人及監督其職務之執行，已盡相當之注意或縱加以相當之
    注意而仍不免發生損害者，僱用人不負賠償責任』；又『不法侵害他人之名譽，
    被害人雖非財產上之損害，亦得請求賠償相當之金額』，民法第一百八十八條第
    一項、第一百九十五條第一項前段分別定有明文。
  (一)在名譽權受損害之情形下，被害人固可依民法侵權行為之規定請求非財產上之損
    害，惟依侵權行為之構成要件，被害人上開請求權之成立，須以加害人有故意、
    過失為要件；又民事訴訟法第五百三十一條之損害賠償請求權，不以加害人之故
    意、過失為要件，業如前述，是被害人若依民事訴訟法第五百三十一條之規定，
    主張名譽權受損，而依民法第一百九十五條第一項前段之規定請求非財產之損害
    時，是否仍須以加害人存有故意或過失為必要，則有審究之餘地。本院審酌民事
    訴訟法第五百三十一條之損害賠償請求權係基於於廢棄假扣押裁定之法定事由而
    發生，乃無過失責任，就歸責因素而言，應為民法侵權行為規定之特別規定，即
    被害人因加害人實施假扣押而受損害時，不論是權利、利益或財產上、非財產之
    損害，均可依侵權行為之規定請求損害賠償，且不以加害人存有故意或過失為必
    要。
  (二)名譽係人在社會上之評價，通常指其人格在社會生活上所受之尊重，而侵害名譽
    係指以言語、文字或其他方法貶損他人在社會上之評價，其方法雖不以廣佈社會
    為必要，但須有第三人知悉其事；另是否構成侵害名譽，不以被害人之主觀感受
    為準，應就社會一般人之評價，客觀判斷之。查被告聲請本院就原告如附表所示
    之不動產為假扣押之強制執行，並經查封揭示在案，有查封筆錄三紙附本院八十
    九年度執全字第一二四六號卷可稽，因查封行為經由揭示公告及法院囑託地政機
    關辦理查封登記，將使不特定之第三人知悉查封意旨；而依目前現行制度，被查
    封人財產遭查封之原因均屬債信出現問題，在一般社會大眾之認知下，雖社會地
    位降低具有各種原因，惟是否遭受查封常作為評價一人社會地位之主要原因之一
    ，債務人財產遭法院查封，其查封前、查封後之評價自有差異，是被查封人之社
    會評價、人格地位及誠信等方面通常因查封行為而有所減損，且具有相當之關連
    性。尤其被查封人通常係居住於查封財產之所在地，或與查封財產所在地具有一
    定之地域關係，當查封公告揭示後，被查封人之利害關係人、親人及鄰居於探訪
    被查封人時，均會知悉查封之事實，被查封人精神上之壓力頗為沉重，在親人間
    難以立足，社會地位貶低。準此，被告實施假扣押之行為，應已侵害原告之名譽
    ，又因該假扣押之裁定因自始不當而被原審法院廢棄，已如前述，是依民事訴訟
    法第五百三十一條及民法第一百八十八條第一項前段、第一百九十五條第一項前
    段之規定，不論被告之從業人員有無故意或過失，被告應負連帶賠償責任，即原
    告均可請求非財產之損害賠償（按：原告於本院審理時均一再主張其社會地位受
    損，因名譽係社會地位之評價，而信用則為經濟地位之評價，是其應係請求名譽
    權之非財產損害賠償）。
  (三)查原告丁○○伊於四十一年間自高雄商業職業學校畢業後，即一直任職於鐵路局
    ，嗣八十六年於臺鐵高雄機場會計主任任內退休，服務期間達四十四年六個月，
    退休後繼續協助高屏鐵路電氣化計劃工程，名下並無負債；而原告丙○○則為中
    華醫專畢業，原從事中古車買賣，現從事公益彩券事業，目前負債六百萬元等情
    ，業據原告丁○○自陳在卷（詳本院九十年八月八日言詞辯論筆錄）。又原告丁
    ○○名下擁有高雄縣鳳山市○○段火房口小段一六四地號之房地等不動產三筆、
    福特二千ＣＣ自小客車一輛及新光合成纖維股份有限公司等投資款五筆（計三十
    萬三千五百八十元）；而原告丙○○名下則有高雄市鎮一小段一三九
    三之八地號土地等不動產八筆、鈴木二千ＣＣ等自小客車三輛及力麗企業股份有
    限公司投資款二十三萬一千零三十元之事實，有財政部高雄市國稅局及財政部台
    灣省南區國稅局旗山稽徵所財懺歸戶資料二份附卷足憑。另被告資本總額四百六
    十七億九千三百四十四萬三千三百五十元，目前經營銀行、百貨等業務，八十九
    年盈餘為九十億二千零九十四萬元，而九十年之累計盈餘則為四十八億八千六百
    萬元等情，亦有被告公司資料及盈餘表各一份為證。爰審酌兩造上開之身分、地
    位及經濟狀況，復參以被告經營銀行業務，就帳目催收及假扣押程序均有具專業
    能力之專職人員辦理，惟該從業人員竟忽略系爭借款尚有抵押物擔保之事實，於
    未盡釋明抵押物不足清償借款債權下，即率爾對原告如附表所示之不動產實施假
    扣押，且查封期間長達七月，該行為業已貶損原告之社會地位，原告在有資力償
    還借款之下，仍受不當假扣押之實施，其精神所受痛苦非輕等情，本院認原告請
    求精神慰撫金以二十萬元為適當，逾此部分，即無理由，應予駁回。
六、綜上，原告依民事訴訟法第五百三十一條及民法侵權行為之規定，請求被告給付
    各二十萬元為適當，逾此部分，即無理由，應予駁回。
七、結論：原告之訴為一部有理由、一部無理由，依民事訴訟法第七十九條但書、第
    八十五條第一項前段，判決如主文。
中      華      民      國    九十      年      八      月    二十二    日
                              臺灣高雄地方法院民事第一庭
~B法      官  方百正
右為正本係照原本作成。
如不服本判決，應於送達後廿日內，向本院提出上訴狀並表明上訴理由，如於本
判決宣示後送達前提起上訴者，應於判決送達後十日內補提上訴理由書（須附繕本）。
中      華      民      國    九十      年      八      月    二十二    日
~B法院書記官  蔡雅萍


司法院資訊處製作；財團法人民間司法改革基金會備份。
